臺灣板橋地方法院刑事判決　　　　　　　　　　　　　九十一年度易字第四四七號
　　公　訴　人　臺灣板橋地方法院檢察署檢察官
　　被　　　告　丁○○
　　　　　　　　丙○○
　　共　　　同
　　選任辯護人　方錦源律師
右列被告因偽造文書案件，經檢察官提起公訴（九十年度偵字第一九四五五號），本
院判決如左：
    主  文
丁○○、丙○○共同明知為不實之事項，而使公務員登載於職務上所掌之公文書足以
生損害於公眾及他人，各處有期徒刑參月，如易科罰金，均以參佰元折算壹日。
    事  實
一、緣乙○○（另由本院發布通緝中）於民國七十九年五月二十四日繼承登記取得坐
    落於台北縣金山鄉○○○段龜子山小段一○九、一一○、一一一、一一二、一一
    三、一一四及一一五地號之七筆土地應有部分各五分之一之所有權。因乙○○積
    欠唐國瑞債務未能如期清償，於八十三年八月十五日遭唐國瑞聲請法院假扣押上
    揭一Ｏ九、一一二地號應有部分各五分之一之土地，乙○○為避免其餘土地亦遭
    唐國瑞或其他債權人聲請假扣押或強制執行，竟思以將其餘土地設定虛偽不實抵
    押權予弟弟丁○○、丙○○之方式規避債務人之追索。丁○○、丙○○二人均明
    知乙○○並無積欠其二人新台幣（下同）三千萬元之債務，竟同意乙○○虛偽設
    定不實之抵押權予其二人，而與乙○○基於共同犯意之聯絡，於八十三年九月上
    、中旬間某日，由丁○○、丙○○交付其二人身分證、印章予乙○○，再由乙○○於不詳地點委請不知情之代辦人員詹洪碧珠填寫乙○○自己為債務人兼義務人
    ，以上述一一○、一一一、一一三、一一四及一一五號地號應有部分各五分之一
    之土地設定三千萬元之抵押權予丁○○、丙○○二人之土地建築改良物抵押權設
    定契約書及土地登記申請書，嗣於同月十七日，由該詹洪碧珠持上揭文件及丁○○、丙○○所交付之身分證及印章等物，前往台北縣汐止市地政事務所辦理抵押
    權設定之登記，使該地政事務所不知情之承辦人於同月二十三日，將該不實之抵
    押權設定事項登載於職務上所掌管之土地登記簿之公文書上，足生損害乙○○之
    債權人及地政機關對於不動產登記管理之正確性。嗣因乙○○自八十五年下旬起
    至八十九年十一月間止，累積積欠甲○○一千二百五十四萬元債款未加清償，甲○○向地政機關查詢乙○○所有土地之登記情形，始悉上情。
二、案經甲○○訴由台灣板橋地方法院檢察署檢察官偵查起訴。
    理  由
一、訊據被告丁○○、丙○○固均坦承渠等與被告乙○○之間並無三千萬元之債權、
    債務關係，惟均矢口否認右揭犯行，均辯稱：伊二人就系爭土地有繼承權利，但
    登記在乙○○之名下，嗣於八十三年間，有人準備買受系爭土地，為保障渠等二
    人權利，乙○○提議設定三千萬元之抵押權予伊二人，伊二人都同意，伊等並不
    知道乙○○有積欠他人債務之事，伊等並無偽造文書之犯行云云。經查：
（一）同案被告乙○○以自己為義務人兼債務人，委請不知情之代辦人員詹洪碧珠就
      上揭一一○、一一一、一一三、一一四及一一五地號應有部分五分之一之土地
      設定三千萬元之抵押權予丁○○、丙○○二人，經地政機關於八十三年九月廿
      三日登載於職務上所掌文書等情，有台北縣汐止地政事務所九十年八月九日九
      十北縣汐地登字第Ｏ九Ｏ一九號函及隨函檢附八十三年九三五八○號抵押權設
      定登記案件之土地登記申請書、土地建築改良物抵押權設定契約書各一件、戶
      口名簿三件及乙○○之印鑑證明一件附卷可稽（附於台灣板橋地方法院檢察署
      九十年他字第二二六一號案卷第六十四頁至第七十二頁），此部分事實應無疑
      義。
（二）次查，前開七筆地號土地分別由繼承人許輪繼承取得應有部分五分之二；繼承
      人許政夫、許火俊、乙○○各繼承取得應有部分五分之一，而繼承人丁○○、
      丙○○二人則拋棄繼承等情，有台北縣汐止地政事務所九十年八月九日九十北
      縣汐地登字第Ｏ九Ｏ一九號函及隨函及隨函檢附七十九年五月八日收件之汐地
      字第九○三七號繼承登記案件之土地登記申請書、土地登記清冊、繼承系統表
      、切結書二份影本在卷可稽。又按「繼承之拋棄，溯及於繼承開始時發生效力
      。」，民法第一千一百七十五條定有明文。被告丁○○、丙○○既為上開繼承
      之拋棄，則溯及於繼承開始時即發生拋棄繼承之效力。被告丁○○、丙○○辯
      稱其二人就系爭土地仍有繼承權利云云，自不足採。
（三）再查，同案被告乙○○之債權人唐國瑞於八十三年八月十五日，聲請法院假扣
      押上揭乙○○所有之一○九、一一二地號應有部分各五分之一之土地之情，有
      告訴人甲○○提出之土地登記謄本在卷可資佐證，可見同案被告乙○○於八十
      三年間已無力清償債務，且同案被告乙○○旋於一個月後徵得被告丁○○、丙○○同意，就前述一一○、一一一、一一三、一一四及一一五地號土地設定三
      千萬元之抵押權予被告丁○○、丙○○，距離繼承登記又有四年之久，更可見
      同案被告乙○○確係為了避免唐國瑞或其他債權人再聲請就其所有之土地為假
      扣押或其他強制執行，始為不實之抵押權設定。
（四）又告訴人甲○○對同案被告乙○○享有一千二百五十四萬元債權，業經本院以
      九十年票字第一六五九、一六七七號裁定在案，有告訴人甲○○提出之裁定書
      影本二份在卷可稽，雖告訴人甲○○指陳同案被告乙○○向其借款之時間係自
      八十五年年底至八十九年十一月間，發生在本件不實抵押權設定之後，惟告訴
      人甲○○因上開不實抵押權之設定登記，無法確保債權獲得完全清償，顯然已
      因該不實抵押權之設定受有損害，並不因告訴人甲○○借款予乙○○之時間係
      在抵押權設定之前或之後而有所不同。
（五）被告丁○○、丙○○明知其二人對於同案被告乙○○並無三千萬元債權之存在
      ，竟仍同意同案被告乙○○虛偽設定擔保三千萬元債權之抵押權，縱使其二人
      確實不知同案被告乙○○與其債務人之間之債權債務關係，亦無解於被告丁○○、丙○○與同案被告乙○○共犯前述使公務員登載不實之犯行。被告丁○○
      、丙○○前開所辯均不足採，本案事證明確，被告丁○○、丙○○之犯行均堪
      認定。
二、核被告丁○○、丙○○二人所為，均係犯刑法第二百十四條之使公務人員登載不
    實罪。被告二人與同案被告乙○○就上開犯行間，有犯意聯絡及行為分擔，均為
    共同正犯。又同案被告乙○○利用不知情之代辦人員為使公務員登載不實之犯行
    ，為間接正犯。爰審酌被告丁○○、丙○○二人之犯罪動機、目的、所生危害、
    及犯後態度等一切情狀，各量處如主文所示之刑，並分別諭知易科罰金之折算標
    準。
據上論斷，應依刑事訴訟法第二百九十九條第一項前段，刑法第二十八條、第二百十
四條、第四十一條第一項前段，罰金罰鍰提高標準條例第一條前段、第二條，判決如
主文。
本案經檢察官伍逸康到庭執行職務。
中      華      民國      九十一      年      三    月    廿二    日
                                  臺灣板橋地方法院刑事第三庭
                                          法  官  連  育  群
右正本證明與原本無異。
如不服本判決，應於判決送達後十日內，向本院提出上訴狀。
                                          書記官  蘇  恩  慶
中      華      民      國      九十一      年      三    月    廿二    日
附錄本案所犯法條全文
中華民國刑法第二百一十四條
(使公務員登載不實罪)
明知為不實之事項，而使公務員登載於職務上所掌之公文書，足以生損害
於公眾或他人者，處三年以下有期徒刑、拘役或五百元以下罰金。
